ACORDAO-COMPLETO-2463247

ACÓRDÃO 5925/2021 ATA 11/2021 - SEGUNDA CÂMARA

VISTOS, relatados e discutidos estes autos do Recurso de Reconsideração interposto por Luiz Antônio de Passos Curado em face do Acórdão 9680/2020-TCU-Segunda Câmara, por meio do qual suas contas foram julgadas irregulares, com condenação em débito e aplicação de multa, tendo em vista a não aprovação da prestação de contas do Convênio 723.498/2009;
ACORDAM os Ministros do Tribunal de Contas da União, reunidos em Sessão da 2ª Câmara, ante razões expostas pelo Relator, com fundamento nos arts. 32, inciso I e 33, da Lei 8.443/1992, c/c o art. 285, caput, do Regimento Interno/TCU, em:
9.1. conhecer do Recurso de Reconsideração para, no mérito, negar-lhe provimento, mantendo-se em seus exatos termos a deliberação recorrida.
9.2. dar ciência ao recorrente e à Procuradoria da República no Distrito Federal (PR/DF) .

Recurso de reconsideração interposto por Luiz Antônio de Passos Curado (peças 89-90) em face do Acórdão 9.680/2020-TCU-2ª Câmara (peça 74), de relatoria do Ministro Augusto Nardes

Segunda Câmara

Ministério da Agricultura, Pecuária e Abastecimento.

3. Recorrente: Luiz Antônio de Passos Curado (XXX.637.331-XX).

13.1. Ministros presentes: Bruno Dantas (Presidente), Augusto Nardes, Aroldo Cedraz (Relator) e Raimundo Carreiro.
13.2. Ministros-Substitutos presentes: Marcos Bemquerer Costa e André Luís de Carvalho.

ACORDAO-COMPLETO-2481846

Acórdão 8240/2021 - Segunda Câmara

FLAVIO HENRIQUE BOECHAT DE AGUIAR

AROLDO CEDRAZ

Ministro Augusto Nardes.

Adoto como parte integrante do Relatório a bem lançada instrução de mérito do auditor federal de controle externo responsável pelo exame do feito no âmbito da Secretaria de Recursos (peça 109) , cuja proposta de encaminhamento contou com a anuência do corpo dirigente da referida unidade técnica (peça 110) e do representante do Ministério Público de Contas (peça 112) :
"INTRODUÇÃO
1.	Trata-se de recurso de reconsideração interposto por Luiz Antônio de Passos Curado (peças 89-90) em face do Acórdão 9680/2020-TCU-Segunda Câmara (peça 74) , de relatoria do Ministro Augusto Nardes, vazado nos seguintes termos:
9.1. considerar revéis Flávio Henrique Boechat de Aguiar e o Centro de Estudos, Promoção e Desenvolvimento de Mercados, para todos os efeitos, com fulcro no art. 12, § 3º, da Lei 8.443/1992, dando-se prosseguimento ao processo; 
9.2. acolher parcialmente as alegações de defesa de Luiz Antônio de Passos Curado; 
9.3. julgar irregulares as contas dos Srs. Luiz Antônio de Passos Curado e Flávio Henrique Boechat de Aguiar e do Centro de Estudos, Promoção e Desenvolvimento de Mercados, com fundamento nos artigos 1º, inciso I, 16, inciso III, alíneas "b" e "d", e § 2º, 19, caput, e 23, inciso III, alínea "a", da Lei 8.443/1992, e condenar os gestores ao pagamento das quantias a seguir especificadas, solidariamente com o Centro de Estudos, Promoção e Desenvolvimento de Mercados e proporcionalmente aos respectivos períodos em que estiveram no cargo de presidente da entidade, atualizadas monetariamente e acrescidas de juros de mora, calculados desde as datas discriminadas até o efetivo recolhimento, fixando-lhes o prazo de quinze dias, a contar da notificação, para que comprovem, perante o Tribunal, o recolhimento do débito ao Tesouro Nacional: 
9.3.1. débito do Sr. Luiz Antônio de Passos Curado e do Centro de Estudos, Promoção e Desenvolvimento de Mercados (31/12/2009 até 28/2/2011) : 
	Data da ocorrência 
	Tipo de Lançamento 
	Valor (R$)  

	19/3/2010 
	Débito 
	694.424,00 

	19/3/2010 
	Débito * 
	2.657,88 

	16/6/2010 
	Crédito 
	5.468,58 

	21/6/2010 
	Crédito 
	1.503,38 

	13/7/2010 
	Crédito 
	61.952,00 

	14/7/2010 
	Crédito 
	74.629,52 

	30/7/2010 
	Crédito 
	3.697,68 

	9/8/2010 
	Crédito 
	61.952,00 

	19/8/2010 
	Crédito 
	1.192,80 

	30/8/2010 
	Crédito 
	3.100,20 

	15/9/2010 
	Crédito 
	3.171,62 

	15/9/2010 
	Crédito 
	924,00 

	28/1/2011 
	Crédito 
	1.622,40 

	28/1/2011 
	Crédito 
	721,60 

	23/2/2011 
	Crédito 
	1.435,20 

	23/2/2011 
	Crédito 
	721,60 

	23/2/2011 
	Crédito 
	153.207,96 

* débito referente à ausência de depósito da contrapartida. 
9.3.2. débito do Sr. Flávio Henrique Boechat de Aguiar e do Centro de Estudos, Promoção e Desenvolvimento de Mercados (28/2/2011 a 31/10/2011) : 
	Data da ocorrência 
	Tipo de lançamento 
	Valor (R$)  

	23/2/2011 
	Débito 
	153.207,96 

	4/4/2011 
	Crédito 
	61.953,00 

	26/4/2011 
	Crédito 
	1.248,00 

	26/4/2011 
	Crédito 
	3.161,53 

	10/5/2011 
	Crédito 
	1.013,67 

	30/5/2011 
	Crédito 
	713,48 

	31/5/2011 
	Crédito 
	61.953,00 

	4/7/2011 
	Crédito 
	1.050,52 

	4/7/2011 
	Crédito 
	721,60 

	1/8/2011 
	Crédito 
	477,07 

	20/9/2013 
	Crédito 
	382,17 

9.4. aplicar individualmente a Luiz Antônio de Passos Curado, Flávio Henrique Boechat de Aguiar e ao Centro de Estudos, Promoção e Desenvolvimento de Mercados as multas previstas no art. 57 da Lei 8.443/1992 c/c o art. 267 do Regimento Interno, nos valores de R$ 80.000,00 (oitenta mil reais) , R$ 5.000,00 (cinco mil reais) e R$ 85.000,00 (oitenta e cinco mil reais) , respectivamente, com a fixação do prazo de quinze dias, a contar das notificações, para comprovarem, perante o Tribunal (art. 214, inciso III, alínea "a", do Regimento Interno) , o recolhimento das dívidas aos cofres do Tesouro Nacional, atualizadas monetariamente desde a data do acórdão até a dos efetivos recolhimentos, se forem pagas após o vencimento, na forma da legislação em vigor; 
9.5. autorizar, desde logo, nos termos do art. 28, inciso II, da Lei 8.443/1992, a cobrança judicial das dívidas, caso não atendidas as notificações; 
9.6. autorizar o pagamento da dívida dos Srs. Luiz Antônio de Passos Curado e Flávio Henrique Boechat de Aguiar, e do Centro de Estudos, Promoção e Desenvolvimento de Mercados em até 36 parcelas mensais e consecutivas, condicionado ao requerimento pelos responsáveis, nos termos do art. 26 da Lei 8.443/1992 c/c o art. 217 do Regimento Interno, fixando-lhes o prazo de quinze dias, a contar do recebimento da notificação, para comprovarem perante o Tribunal o recolhimento da primeira parcela, e de trinta dias, a contar da parcela anterior, para comprovarem os recolhimentos das demais parcelas, devendo incidir sobre cada valor mensal, atualizado monetariamente, os juros de mora devidos, na forma prevista na legislação em vigor; 
9.7. encaminhar cópia deste acórdão aos responsáveis e à Secretaria de Desenvolvimento Agropecuário e Cooperativismo do MAPA, para ciência, e ao Procurador-Chefe da Procuradoria da República em Brasília, nos termos do § 3º do art. 16 da Lei 8.443/1992 c/c o § 7º do art. 209 do Regimento Interno do TCU, para adoção das medidas cabíveis; e lhes comunicar que o relatório e o voto que o fundamenta podem ser acessados por meio do endereço eletrônico www.tcu.gov.br/acordaos. 
HISTÓRICO
2.	Trata-se de tomada de contas especial instaurada pelo Ministério da Agricultura, Pecuária e Abastecimento (Mapa) em razão da não aprovação da prestação de contas do Convênio 723.498/2009, celebrado entre o Centro de Estudos, Promoção e Desenvolvimento de Mercados (nome fantasia: Instituto Mercadológico das Américas - IMA) e a União, que teve por objeto apoiar o "Projeto de fortalecimento e integração em rede e capacidade gerencial das cooperativas do Tocantins" (peça 4, p. 5-37) .
2.1.	O valor total de recursos previsto para a execução do convênio foi de R$ 709.424,00, sendo R$ 694.424,00 oriundos do Mapa e R$ 15.000,00 correspondentes à contrapartida da entidade convenente. Os recursos federais foram integralmente transferidos por intermédio de duas ordens bancárias emitidas em março de 2009 (peça 4, p. 131, 133 e 135-139) .
2.2.	O Ima e seu presidente à época, Luiz Antônio de Passos Curado, além do dirigente sucessor, Flávio Henrique Boechat de Aguiar, foram regularmente citados em face das seguintes irregularidades: i) ausência de procedimento licitatório para algumas contratações; ii) ausência de documentação para comprovar licitações; iii) ausência de depósito da contrapartida e de aplicação dos respectivos recursos no mercado financeiro; iv) realização de despesas no Estado do Tocantins que não atenderam ao objeto do convênio e não foram acatadas pelo fiscal que acompanhou a execução in loco; e v) realização de pagamentos por meio de transferência online, cartão de débito, título, Transferência Eletrônica Disponível (TED) , documento de crédito, saques no caixa e outros, e sem apresentação dos comprovantes bancários correspondentes a cada transação.
2.3.	Após regular citação, somente Luiz Antônio de Passos Curado compareceu aos autos e apresentou defesa, enquanto os demais foram considerados revéis.
2.4.	A defesa foi parcialmente acolhida pela Unidade Técnica (peças 70-72) , que propôs julgar irregulares as contas dos responsáveis, condená-los ao ressarcimento do débito - respondendo cada gestor em solidariedade com o IMA pelo dano apurado no período em que esteve à frente da administração da entidade - e lhes aplicar a multa prevista no artigo 57 da Lei 8.443/1992.
2.5.	O Ministério Público junto ao TCU proferiu parecer divergindo em parte das conclusões, para acolher mais elementos da defesa, de modo a reduzir o montante do débito, mantendo inalteradas as demais propostas de encaminhamento (peça 73) .
2.6.	Por meio do Acórdão 9680/2020-TCU-Segunda Câmara, o Tribunal acompanhou o parecer do MPTCU e julgou irregulares as contas dos gestores, com imputação de débitos solidários e multas individuais.
2.7.	Em suma, foram afastadas as irregularidades nas contratações sem procedimento licitatório, com exceção do Convite 4/2010, que resultou na contratação da empresa Mix Travel Agência de Viagens Ltda. para prestação de serviços de reserva e fornecimento de bilhetes aéreos, reserva e locação de veículos automotivos e reserva de hospedagem. Nesse ponto, não constou dos autos documentos aptos a confirmar que o procedimento tenha efetivamente sido realizado. No entanto, restou consignado que os valores pagos à empresa foram efetivamente aplicados no convênio, não tendo sido imputado débito por esta irregularidade.
2.8.	A movimentação bancária do convênio também não registrou lançamento que correspondesse à contrapartida que ficou a cargo do IMA. Assim, foi imputado débito proporcional à parcela financeira que deveria ter sido aportada pela convenente.
2.9.	Remanesceu irregularidade nos pagamentos realizados por meio de transferência online, cartão de débito, título, TED, documento de crédito, saques no caixa e outros, e sem apresentação dos comprovantes bancários correspondentes.
2.10.	Em especial, as despesas efetuadas para pagamentos referentes a serviços de acompanhamento técnico - contratados com Jorge Luiz Reis Viana, Peter dos Santos e Alexandre Martins Torres -, foram rejeitadas, em razão da inviabilidade de se identificar correlação entre os valores registrados nos recibos emitidos por esses prestadores de serviço (R$ 71.500,00, R$ 98.000,00 e R$ 85.000,00, respectivamente, peça 29, p. 362, 380 e 398) e aqueles dispostos no extrato bancário da conta específica do convênio (peça 41) .
2.11.	No mesmo sentido, foram rejeitadas as demais despesas operacionalizadas por intermédio de transferências online, cartões de débito, TEDs e saques realizados diretamente no caixa, por não ter sido possível identificar conexão com o objeto pactuado no convênio, tampouco estabelecer nexo de causalidade entre esses dispêndios e os recursos federais.
2.12.	Irresignado com a decisão, Luiz Antônio de Passos Curado interpõe recurso de reconsideração.
ADMISSIBILIDADE
3.	O exame preliminar de admissibilidade à peça 91 - acolhido pelo Relator ad quem em despacho à peça 94 - concluiu por conhecer do recurso, com suspensão dos efeitos dos itens 9.3, 9.3.1, 9.4 e 9.5 do acórdão recorrido.
MÉRITO
4.	Constitui objeto do recurso examinar se:
i) é possível comprovar a integral e regular aplicação dos recursos do convênio; e
ii) O valor da multa aplicada é razoável e obedece aos normativos aplicáveis.
5. 	Do convênio
5.1.	O responsável sustenta que o objeto do convênio foi integralmente cumprido, por preço compatível com outros projetos equivalentes. Entende que a rejeição das contas por meras irregularidades importa enriquecimento sem causa da Administração.
5.2. Destaca que o projeto foi formatado e disponibilizado pelo próprio Ministério da Agricultura (MAPA) , aguardando apenas um executor. E aponta que eram os beneficiários que se candidatavam para a implementação do convênio, cujo objeto foi o fortalecimento e integração em rede e capacidade gerencial das cooperativas do Tocantins.
5.3.	Relembra que os beneficiários pediram desistência do projeto e o Poder Executivo anuiu com a sua mudança para o Estado de Minas Gerais, local em que havia interessados em número superior ao inicialmente previstos (de 10 para 32 cooperativas associadas beneficiárias) .
5.4.	Defende que a perfeita execução do projeto foi atestada em relatório de fiscalização in loco do MAPA. Salienta que todas as etapas foram acompanhadas presencialmente por servidores que tinham função de fiscalizar o projeto.
5.5.	Registra que foram elaborados dois relatórios que atestaram o cumprimento do objeto. O primeiro na parte executada no Estado de Tocantins, e o segundo na parte executada em Minas Gerais. Argumenta que o segundo relatório atestou a participação dos consultores Jorge Viana e Peter dos Santos, cujas despesas foram impugnadas pelo acórdão recorrido.
5.6.	Ao final, destaca que o IMA apresentou tempestiva prestação de contas, e aponta dificuldade na alimentação de dados por meio do SICONV, que na época dos fatos era um sistema experimental, conforme atestado pelo MAPA no Parecer Técnico 610/2009/CJLG/CGAG.
5.7.	Pondera que não seria razoável exigir tratamento rigoroso no período de lançamento do SICONV. Assevera que foi intimado para justificar seis irregularidades diferentes e cinco eram relacionadas a procedimento licitatório. Mesmo assim, aponta que as supostas irregularidades foram sanadas.
5.8.	No entanto, registra que (peça 89, p. 4-5) :
 (...) apesar da i. Corte ter aceitado a correção de todos os procedimentos de contratação, glosou pagamentos que contam com recibos de recebimento e outros, por mera irregularidade formal, por não terem sido feitos na forma e modo exclusivamente aceito, mesmo sem qualquer reclamação das partes credoras que assinou documentos fiscal hígido para comprovação de recebimento. 
5.9.	Alega que a maioria dos pagamentos foi realizada mediante transferência financeira entre contas, com fácil verificação da origem, destinatário e serviço prestado. Assinala que apresentou relatório financeiro com todas as informações de pagamentos, juntamente com notas ficais, comprovantes de transferência e recibos.
5.10.	Considera que a documentação fiscal acostada aos autos era suficiente para demonstrar a regular aplicação dos recursos e defende que o Fiscal Federal Nelson Guedes corroborou que o objeto do convênio foi atingido. Requer que pequenas falhas na prestação de contas não sejam motivadoras de total descrédito do recorrente.
5.11.	Argumenta que foi juntado recibos de pagamentos feitos à Jorge Viana, Peter dos Santos e Alexandre Martins Torres, contratados por meio de processo de contratação hígido, mas não foram aceitos apenas por não terem sido pagos por transferência eletrônica. Descreve as contratações e valores pagos a esses profissionais.
5.12.	Destaca que (peça 89, p. 6) :
O i. Acórdão localizou os comprovantes, contudo, o projeto levou quase 1 (um) ano para ser desenvolvido e os pagamentos foram feitos mensalmente, daí a justificativa para os saques com a consequente entabulação de recibo com o valor total ao final do projeto, a alternativa seria o pagamento integral do preço logo no início ou que a pessoa prestasse o serviço sem qualquer remuneração durante todo o projeto, o que, a toda vista não é razoável.
5.13.	Reitera que somente foram encontradas irregularidades formais no caso concreto, e que a área técnica do Tribunal não comprovou perda, extravio, desvio de recursos ou outra irregularidade que resulte em dano ao Erário, muito menos dolo do convenente para lesar os cofres públicos. Nesse sentido, afirma que (peça 89, p. 9) :
Na verdade, o que ocorre é a insistência da área técnica responsável pela análise das contas contidas neste processo em apontar falhas formais como: (i) falta de assinatura em contratos (inexistente, conforme demonstrado alhures) ; (ii) notas fiscais "com informações incompletas" (sem parâmetro legal que determine quais informações são imprescindíveis ou irrelevantes) ; (iii) recibos com formato irregular (sem padronização ou modelo a ser seguido) ; (iv) documentos que "podem indicar conluio" por simples questão de formatação (ilação absurda) ; (v) irregularidade na contratação de pessoal técnico (inexistente, conforme demonstrado anteriormente) ; revelando verdadeira obsessão da área técnica em transformar simples falhas formais em motivo para rejeição das contas, obrigando o convenente a devolver as verbas públicas utilizadas na realização do objeto. (grifos no original) 
5.14.	Colaciona julgados do TCU e do Tribunal Superior Eleitoral (TSE) em que falhas formais não foram aptas a fundamentar rejeição das contas.
5.15.	E cita a Lei 8.429/1992 (Lei de Improbidade Administrativa) para concluir que dano ao Erário é indispensável para configurar ato de improbidade. Transcreve também julgado do Tribunal Regional Federal da 1ª Região (TRF-1) que atestou que mera irregularidade não caracteriza ato de improbidade.
5.16.	Transcreve trechos de palestra proferida por então assessor da Secretaria Geral da Presidência da República, Bruno de Souza Vichi, que destaca a necessidade de simplificar o regulamento de compras públicas, para enxugar processos burocráticos.
5.17.	Requer ao final que as contas sejam aprovadas com ressalva, e que o Tribunal apure de forma pormenorizada qual valor do convênio foi utilizado de forma irregular.
5.18.	Junta sentença que rejeitou ação de improbidade administrativa com base nos mesmos fatos do caso aqui fiscalizado (peça 90) . 
Análise
5.19.	Sem razão o responsável.
5.20.	De início, impende esclarecer que compete ao gestor comprovar a boa e regular aplicação dos recursos públicos. Cabe ao gestor o ônus da prova, por força do que dispõe o artigo 70, parágrafo único, da Constituição Federal, bem assim o artigo 93 do Decreto-lei 200/1967 c/c o artigo 66 do Decreto 93.872/1986.
5.21.	O Tribunal firmou jurisprudência nesse sentido, conforme se verifica nos Acórdão 903/2007-TCU-Primeira Câmara, 1.445/2007-2ª Câmara e 1.656/2006-Plenário.
5.22.	Esse entendimento é confirmado pelo Supremo Tribunal Federal em decisão proferida em sede de Mandado de Segurança (MS 20.335/DF, Relator Ministro Moreira Alves) , cuja ementa da deliberação vem transcrita a seguir.
"MANDADO DE SEGURANÇA CONTRA O TRIBUNAL DE CONTAS DA UNIÃO. CONTAS JULGADAS IRREGULARES. APLICACÃO DA MULTA PREVISTA NO ARTIGO 53 DO DECRETO-LEI 199/67. A MULTA PREVISTA NO ARTIGO 53 DO DECRETO-LEI 199/67 NÃO TEM NATUREZA DE SANÇÃO DISCIPLINAR. IMPROCEDÊNCIA DAS ALEGAÇÕES RELATIVAS A CERCEAMENTO DE DEFESA. EM DIREITO FINANCEIRO, CABE AO ORDENADOR DE DESPESAS PROVAR QUE NÃO É RESPONSÁVEL PELAS INFRAÇÕES, QUE LHE SÃO IMPUTADAS, DAS LEIS E REGULAMENTOS NA APLICAÇÃO DO DINHEIRO PÚBLICO. COINCIDÊNCIA, AO CONTRÁRIO DO QUE FOI ALEGADO, ENTRE A ACUSAÇÃO E A CONDENAÇÃO, NO TOCANTE À IRREGULARIDADE DA LICITAÇÃO. MANDADO DE SEGURANÇA INDEFERIDO" (grifos acrescidos) .
5.23.	É de se esclarecer também que a responsabilidade no Tribunal é apurada de forma subjetiva, prescindindo-se do elemento dolo ou má-fé para eventual responsabilização do gestor, desde que observado o devido processo legal, o contraditório e a ampla defesa, com os meios e recursos a ela inerentes. 
5.24.	Basta haver culpa stricto sensu para emergir a obrigação de ressarcir os cofres públicos. Nesse sentido os Acórdão 2391/2018-TCU-Plenário (Relator Ministro Benjamim Zymler) e 827/2019-TCU-2ª Câmara (Relatora Ministra Ana Arraes) . No caso concreto, o recorrente não apresentou documentos que demonstrassem nexo de causalidade entre recursos repassados e algumas parcelas de despesas efetuadas no âmbito do convênio. 
5.25.	A responsabilização do Tribunal, portanto, não se assemelha àquela estabelecida na Lei de Improbidade Administrativa.
5.26.	Caso a ação judicial mencionada tivesse identidade com a tomada de contas especial processada nesta Corte, seria desnecessária a sua instauração, para evitar a duplicidade de esforços, ainda que em diferentes instâncias. No entanto, a pacífica jurisprudência do Supremo Tribunal Federal considera que demandas judiciais como, por exemplo, ação civil pública, não obstam a apuração de irregularidades por este TCU no que for matéria de sua competência. Nesse sentido encontra-se o seguinte excerto do MS 25880/DF, da relatoria do Ministro Eros Grau:
EMENTA: MANDADO DE SEGURANÇA. TRIBUNAL DE CONTAS DA UNIÃO. COMPETÊNCIA. ART. 71, II, DA CONSTITUIÇÃO DO BRASIL E ART. 5º, II E VIII, DA LEI N. 8.443/92. TOMADA DE CONTAS ESPECIAL. VIOLAÇÃO AOS ARTS. 148 A 182 DA LEI N. 8.112/90. INOCORRÊNCIA. PROCEDIMENTO DISCIPLINADO NA LEI N. 8.443/92. AJUIZAMENTO DE AÇÃO CIVIL PÚBLICA. PREJUDICIALIDADE DA TOMADA DE CONTAS ESPECIAL. IMPOSSIBILIDADE. INDEPENDÊNCIA ENTRE AS INSTÂNCIAS CIVIL, PENAL E ADMINISTRATIVA. QUESTÃO FÁTICA. DILAÇÃO PROBATÓRIA. IMPOSSIBILIDADE. SEGURANÇA DENEGADA. 
1. A competência do Tribunal de Contas da União para julgar contas abrange todos quantos derem causa a perda, extravio ou outra irregularidade de que resulte dano ao erário, devendo ser aplicadas aos responsáveis, em caso de ilegalidade de despesa ou irregularidade de contas, as sanções previstas em lei, lei que estabelecerá, entre outras cominações, multa proporcional ao dano causado aos cofres públicos [art. 71, II, da CB/88 e art. 5º, II e VIII, da Lei n. 8.443/92]. 
 (...) 
4. O ajuizamento de ação civil pública não retira a competência do Tribunal de Contas da União para instaurar a tomada de contas especial e condenar o responsável a ressarcir ao erário os valores indevidamente percebidos. Independência entre as instâncias civil, administrativa e penal.
 (...) " (grifos acrescidos) .
5.27.	A ação de improbidade administrativa, por exemplo, tem como pressuposto o dolo ou a culpa grave, conforme preceitua o artigo 10 da Lei 8.429/1992. Enquanto isso, no TCU basta a culpa em sentido estrito, conforme já dito, caracterizada pelo descumprimento de normativo que regula o ato administrativo. Também merece relevo o disposto no artigo 12 da Lei de Improbidade Administrativa, que dispõe que o responsável por ato de improbidade está sujeito às cominações estabelecidas por esta norma, independentemente das sanções penais, civis e administrativas previstas na legislação específica.
5.28.	Os processos que tramitam em outras instâncias, portanto, não afastam a jurisdição deste Tribunal e nem vinculam as suas decisões. No ordenamento jurídico brasileiro vigora o princípio da independência das instâncias, em face do qual podem ocorrer condenações simultâneas nas diferentes esferas - cível, criminal e administrativa -, sem que reste caracterizado também o princípio do bis in idem.
5.29.	Superado estes aspectos, o responsável insiste no argumento de que o convênio foi integralmente executado, o que teria sido atestado pelos fiscais do órgão concedente.
5.30.	Compulsando os autos, observa-se que a prestação de contas foi analisada pela Coordenação Geral de Prestação de Contas do MAPA por meio da Nota Técnica NT/CGPC/SE/MAPA 175/2012, na qual foram apontadas diversas irregularidades que impossibilitaram a aprovação das contas (peça 4, p. 265-273) . Após diligências feitas junto à convenente, foram apresentados novos documentos e justificativas ao MAPA, analisados pelas Notas Técnicas 258/2012 (peça 4, p. 281-287) , 341/2012 (peça 4, p. 295-305) , 25/2013 (peça 4, p. 313-325) , sempre com propostas de novas diligências, por entender que as contas não estavam aptas a serem aprovadas.
5.31.	Por meio da Nota Técnica 164/2013 (peça 4, p. 333-347) , o MAPA entendeu que houve malversação de recursos públicos e foram exauridos os procedimentos para saneamento das contas. Assim, sugeriu instauração de tomada de contas especial.
5.32.	O responsável novamente apresentou documentos e após exame do MAPA, foi elaborada a Nota Técnica 25/2014 (peça 4, p. 355-363) , reprovando as contas e solicitando o recolhimento do débito.
5.33.	Do que se observa, as contas do responsável não foram aprovadas pelo concedente, mesmo após exame de documentos por meio de seis notas técnicas. Não procede a alegação de que tenha sido atestada a regular execução do convênio.
5.34.	Neste Tribunal, após exame da defesa, foram acatadas diversas despesas realizadas no convênio, com redução do débito inicialmente imputado, mas remanesceram despesas sem nexo de causalidade com os recursos recebidos.
5.35.	Ainda que fosse possível vislumbrar execução física do convênio em algum grau, não houve comprovação financeira da regular aplicação de todos os recursos repassados.
5.36.	A comprovação da boa e regular aplicação de recursos públicos transferidos mediante convênio evidencia-se mediante a execução física e a execução financeira do ajuste, acompanhada do nexo de causalidade entre uma e outra. Nesse sentido Acórdão 597/2019-TCU-Segunda Câmara (Relator Ministro Marcos Bemquerer) .
5.37.	A ausência de comprovação da regularidade financeira do ajuste impede aferir se o convênio foi executado com os recursos repassados ou se tiveram origem em outras fontes. No caso concreto, não há demonstração do nexo causal indispensável nas parcelas de despesas impugnadas, em especial executadas por meio de transferências online, cartão de débito, título, TED, documento de crédito, saques no caixa e outros, e sem apresentação dos comprovantes bancários.
5.38.	A Jurisprudência do Tribunal é consolidada nesse entendimento, como nos Acórdão 2864/2013-TCU-Plenário (Relator Ministro José Múcio) , 1.395/2015-TCU-1ª Câmara (Relator Ministro Augusto Sherman) e 852/2014-TCU-2ª Câmara (Relator Ministro André de Carvalho) .
5.39.	O débito foi imputado ao responsável somente quando não foi observada a correlação entre os valores de recibos apresentados e os débitos no extrato bancário, o que impediu estabelecer nexo de causalidade dos recursos e das despesas. Nessa linha de entendimento encontram-se, por exemplo, os recibos emitidos pelos profissionais contratados Jorge Luiz Reis Viana, Peter dos Santos e Alexandre Martins Torres (R$ 71.500,00, R$ 98.000,00 e R$ 85.000,00, respectivamente, peças 29, p. 362, 380 e 398) e o extrato bancário da conta específica do convênio (peça 41) .
5.40.	Tais situações não representam falhas formais, como aduz o responsável. São irregularidades graves que impedem comprovar a regular aplicação financeira dos recursos.
6. 	Da multa
6.1.	O recorrente argumenta que o acórdão recorrido reconheceu regularidade nos procedimentos licitatórios e não apontou sobrepreço. A glosa de algumas parcelas dos valores utilizados teria decorrido de falha no pagamento. Destaca que foram repassados aproximadamente R$ 700.000,00 ao convênio e 50% desse valor foi aplicado de forma correta, por meio de transferência com identificação do destinatário.
6.2.	Desse modo, entende que não há justificativa para aplicação da multa como se ela fosse consequência lógica da rejeição parcial das contas.
6.3.	E pondera que o valor da multa é desproporcional, equivalente a 25 % dos valores glosados, mesmo não tendo demonstrado dolo e sem individualizar conduta do presidente do IMA, que assinou o convênio, mas não foi responsável pela sua execução.
6.4.	Considera que a multa deveria ser fixada no mínimo legal de 5% sobre o valor residual glosado e não sobre o montante, por ter sido verificada infração leve no caso concreto. 
Análise
6.5.	O pedido não merece acolhimento.
6.6.	Diversamente do apontado pelo recorrente, a glosa de despesas não decorreu de mera irregularidade formal no pagamento. Não foi possível comprovar regular execução financeira do ajuste e estabelecer nexo de causalidade entre os recursos e parte das despesas efetuadas.
6.7.	O débito imputado ao recorrente alcança valores histórico à época dos repasses de R$ 321.781,34, enquanto a multa que lhe foi imputada pelo item 9.4 do acórdão recorrido foi de R$ 80.000,00.
6.8.	Nos termos do artigo 57 da Lei 8.443/1992 (Lei Orgânica do Tribunal) , que fundamentou a sanção pecuniária, o valor da multa pode alcançar até 100% do dano atualizado, verbis:
Art. 57. Quando o responsável for julgado em débito, poderá ainda o Tribunal aplicar-lhe multa de até cem por cento do valor atualizado do dano causado ao Erário.
6.9.	No caso concreto, a multa foi estabelecida em menos de 25% do valor histórico do dano, sem considerar a atualização monetária.
6.10.	Desse modo, considerando a irregularidade das contas e o valor do débito, a multa aplicada ao recorrente obedeceu aos limites legais previstos.
CONCLUSÃO
7. Com base nos elementos dos autos, entende-se que a decisão recorrida deve ser mantida em seus exatos termos, pois não há elementos que permitam atestar integral e regular execução do convênio, em especial sob o aspecto financeiro. Há parcelas de despesas que não apresentam nexo de causalidade com os recursos repassados.
7.1. A multa foi calculada dentro dos parâmetros estabelecidos pelo artigo 57 da Lei 8.443/1992.
PROPOSTA DE ENCAMINHAMENTO
8.	Ante o exposto, submete-se o presente exame à consideração superior, propondo-se, com fundamento nos artigos 32, inciso I, e 33 da Lei 8.443/1992:
a)  conhecer do recurso e, no mérito, negar-lhe provimento; e
b) dar ciência da decisão ao recorrente e aos demais interessados."
2.	O titular da Secretaria de Recursos manifestou-se em concordância com o auditor instrutor, nos termos do judicioso pronunciamento a seguir (peça 111) :
"Aprecia-se recurso de reconsideração interposto por Luiz Antônio de Passos Curado contra o Acórdão 9680/2020-TCU-Segunda Câmara (rel. Ministro Augusto Nardes) .
2.	Mediante o acórdão sobredito, o Tribunal julgou as contas atinentes ao processo de tomada de contas especial instaurada pelo Ministério da Agricultura, Pecuária e Abastecimento (Mapa) em razão da não aprovação da prestação de contas do Convênio 723.498/2009, celebrado entre o Centro de Estudos, Promoção e Desenvolvimento de Mercados (nome fantasia: Instituto Mercadológico das Américas - IMA) e a União, que teve por objeto apoiar o "Projeto de fortalecimento e integração em rede e capacidade gerencial das cooperativas do Tocantins".
3. 	Anuo aos exames precedentes que concluíram pelo desprovimento do recurso ante a ausência de elementos de defesa capazes de atestar o nexo de causalidade entre parte das despesas executadas e os valores repassados.
4.	De forma complementar, passo a abordar a prejudicial de prescrição ante o recente julgamento pelo Supremo Tribunal Federal (STF) do RE 636.886, relativamente ao Tema 899 em repercussão geral. 
5.	Dada a relevância da matéria e a necessidade de uniformizar os entendimentos no âmbito interno, esta unidade técnica tem adotado os entendimentos detalhados na peça 108, que contém estudo e pronunciamentos da secretaria. Nessas manifestações estão desenvolvidas as seguintes premissas, que serão utilizadas no presente exame:
a)  ao julgar o RE 636.886, o STF conferiu nova interpretação ao art. 37, § 5º, da Constituição Federal, fixando a tese de que "é prescritível a pretensão de ressarcimento ao erário fundada em decisão de Tribunal de Contas";
b)  as pretensões punitiva e de ressarcimento devem observar o mesmo regime na atividade de controle externo, dado o objetivo comum da prescrição, de fixar prazo para o Tribunal de Contas agir, para caracterizar o ilícito, identificar seu autor, dimensionar as consequências da conduta e impor as consequências legais, independentemente de tais consequências terem natureza punitiva ou ressarcitória;
c)  até que sobrevenha norma específica, entende-se que a prescrição das pretensões punitiva e de ressarcimento, no processo de controle externo, deve observar o regime Lei 9.873/1999, na linha dos recentes pronunciamentos do STF a respeito. Assim, sem prejuízo de se realizar o exame da prescrição também segundo o prazo decenal previsto no Código Civil, o critério adotado, na formulação da proposta de encaminhamento, será o da Lei 9.873/1999.  
6.	Com essas explicações adicionais, passa-se à análise da prescrição no caso em exame, considerando-se as premissas indicadas anteriormente. 
*
7.	No que concerne aos critérios do Acórdão 1441/2016-TCU-Plenário, a prescrição da pretensão punitiva e do débito subordina-se ao prazo geral de dez anos (art. 205 do Código Civil) , contado a partir da data da ocorrência do fato e interrompido pelo ato que ordenar a citação, a audiência ou a oitiva da parte. 
8.	Em se tratando de convênio, o termo inicial coincide com o dia seguinte à data final para a entrega da prestação de contas, após prorrogação, ou seja, 30/11/2011 (trinta dias após a vigência - peça 4 - p. 19 e 265) . Por sua vez, entre o termo inicial e o ato ordenatório da citação, em 30/11/2016 (peça 9) , não transcorreu o prazo decenal prescricional, o que sustenta a conclusão pela ausência da prescrição da pretensão punitiva e ressarcitória de acordo com as disposições do Acórdão 1441/2016-TCU-Plenário.
*
9.	Sob a luz da Lei 9.873/1999, aplica-se o prazo geral de cinco anos contado da data da prática do ato ou do dia em que tiver cessado infração de caráter permanente ou continuado. Ainda, a referida norma prevê como causas interruptivas: I - notificação ou citação do indiciado ou acusado, inclusive por meio de edital; II - qualquer ato inequívoco, que importe apuração do fato; III - decisão condenatória recorrível; IV - qualquer ato inequívoco que importe em manifestação expressa de tentativa de solução conciliatória no âmbito interno da administração pública federal.
10.	Nesse regime, a prescrição do ressarcimento, no caso de convênios e instrumentos congêneres, só começa a fluir do momento em que forem prestadas as contas, mesmo que esteja vencido o prazo para tanto - conforme enfatizado pelo STF no voto do ministro Roberto Barroso, no MS 32.201, assim como no voto do ministro Gilmar Mendes, no RE 636.886.
11. Em relação à situação em tela, consoante informação constante da Nota Informativa 113/2014 (peça 1, p. 331-335) , a prestação de contas foi apresentada em 7/12/2011. Portanto, o dia seguinte (8/12/2011) é o termo a quo para efeito de início da contagem do prazo prescricional. 
12.	Em prosseguimento à análise, traço breve histórico dos atos de fiscalização, apuração, notificação, julgamento ou de cunho processual praticados pela Administração que interromperam o curso da prescrição relativa ao Convênio 723.498/2009:
a) em 3/4/2012, Nota Técnica 175/2012 (peça 4, p. 265-273) ;
b) em 7/8/2013, Nota Técnica 164/2013 (peça 4, p. 333-347) ;
c) em 19/2/2014, Nota Técnica 25/2014 (peça 4, p. 355-363) ; 
d) em 28/5/2015, Relatório, Certificação e Parecer da CGU 1.103/2015 (peça 5, p. 298-303) ;
e) em 23/12/2016, citação de Luiz Antônio de Passos Curado;
f) em 2/6/2017, citação de responsável solidário (peça 37) ;
g) em 18/5/2018, citação de responsável solidário (peça 66) ; e
h) em 15/9/2020, prolação do acórdão condenatório recorrível (peça 74) .
13.	Cabe destacar, por oportuno, que, na hipótese de devedores solidários, a interrupção da prescrição feita a um prejudica aos demais. Incide, nesse caso, regra própria da teoria geral das obrigações, segundo a qual "a interrupção efetuada contra o devedor solidário envolve os demais" (art. 204, § 1º, do Código Civil) . São consequências próprias da solidariedade (a exemplo da regra de que o credor pode demandar qualquer dos devedores, art. 275 do Código Civil) , que não precisam ser repetidas em cada diploma legal específico. 
14.	Por conseguinte, com fundamento na Lei 9.873/1999, observo que o prazo geral da prescrição de cinco anos não fluiu desde o início da apuração dos fatos tratados na presente TCE para as pretensões punitiva e ressarcitória. Demais disso, nos termos do art. 1º, § 1º, da Lei 9.873/1999, também não se operou a prescrição intercorrente, pois o processo não se deteve paralisado por mais de três anos aguardando julgamento ou despacho.
*
15. 	Uma vez que não há prescrição aplicável ao caso e não há óbices ao julgamento do recurso de reconsideração interposto por Luiz Antônio de Passos Curado, com fundamento no art. 32, inciso I, e 33, da Lei 8.443/1992, acompanho a proposta de encaminhamento alvitrada na instrução precedente no seguinte sentido de conhecer do recurso, e, no mérito, negar-lhe provimento."
	É o Relatório.

Russielton Sousa Barroso Cipriano (OAB/DF 41.213).

Subprocurador-Geral Paulo Soares Bugarin.

TOMADA DE CONTAS ESPECIAL. NÃO APROVAÇÃO DE PRESTAÇÃO DE CONTAS DE CONVÊNIO. CONTAS IRREGULARES COM DÉBITO E MULTA. RECURSO DE RECONSIDERAÇÃO. CONHECIMENTO. IMPROCEDÊNCIA DOS ARGUMENTOS. ELEMENTOS INSUFICIENTES PARA A ALTERAÇÃO DO JUÍZO ANTERIOR. NÃO PROVIMENTO.

TOMADA DE CONTAS ESPECIAL (TCE)

Secretaria de Recursos (Serur).

O Recurso de Reconsideração merece ser conhecido, eis que adimplidos os requisitos de admissibilidade, de conformidade com os arts. 32, inciso I, e 33, da Lei 8.443/1992.
2.	Conforme visto no Relatório precedente, trata-se, originariamente, de processo de Tomada de Contas Especial instaurada pelo então Ministério da Agricultura, Pecuária e Abastecimento, em face da não aprovação da prestação de contas do Convênio 723.498/2009, celebrado entre o Centro de Estudos, Promoção e Desenvolvimento de Mercados e a União, que teve por objeto apoiar o "Projeto de fortalecimento e integração em rede e capacidade gerencial das cooperativas do Tocantins", tendo sido transferidos R$ 694.424,00 ao convenente, em março de 2009.
3.	Por meio do Acórdão 9680/2020-TCU-Segunda Câmara, o Tribunal julgou irregulares as contas dos gestores, com imputação de débito solidário e multas individuais, tendo remanescido, consoante esclarecido pela unidade instrutiva, diversas irregularidades nos pagamentos realizados por meio de transferência online, cartão de débito, título, TED, documento de crédito, saques no caixa e outros, e sem apresentação dos comprovantes bancários correspondentes.
4.	Na presente fase recursal, o responsável Luiz Antônio de Passos Curado insurge-se contra o aresto condenatório, alegando, em síntese, que o objeto do convênio foi integralmente cumprido, por preço compatível com outros projetos equivalentes, e que a rejeição das contas por meras irregularidades importaria no enriquecimento sem causa da Administração.
5.	Alega também que somente foram encontradas irregularidades formais no caso concreto e que a área técnica do Tribunal não teria comprovado perda, extravio, desvio de recursos ou outra irregularidade que resultasse em dano ao Erário, muito menos dolo do convenente para lesar os cofres públicos.
6.	Prossegue informando que para a conclusão pelo dano ao erário é indispensável que se configure ato de improbidade, citando, para tanto, a Lei 8.429/1992.
7.	O recorrente também alegou não haver justificativa para a aplicação da multa, como se ela fosse consequência lógica da rejeição das contas, ademais de entender que a penalidade aplicada seria desproporcional, equivalente a 25% dos recursos glosados, devendo ser fixada no mínimo legal de 5% da glosa.
8.	A Secretaria de Recursos, ao promover detido exame das razões recursais, refutou adequadamente todas as alegações apresentadas.
9.	Com efeito, assiste razão à Serur em sua instrução, corroborada pelo parecer do MPTCU, cujos fundamentos incorporo como minhas próprias razões de decidir, pugnando pela negativa de provimento do recurso de reconsideração.
10	Por seu conteúdo esclarecedor, permito-me reproduzir novamente parte da análise da unidade técnica especializada:
"5.20.	De início, impende esclarecer que compete ao gestor comprovar a boa e regular aplicação dos recursos públicos. Cabe ao gestor o ônus da prova, por força do que dispõe o artigo 70, parágrafo único, da Constituição Federal, bem assim o artigo 93 do Decreto-lei 200/1967 c/c o artigo 66 do Decreto 93.872/1986.
 (...) 
5.23.	É de se esclarecer também que a responsabilidade no Tribunal é apurada de forma subjetiva, prescindindo-se do elemento dolo ou má-fé para eventual responsabilização do gestor, desde que observado o devido processo legal, o contraditório e a ampla defesa, com os meios e recursos a ela inerentes. 
5.24.	Basta haver culpa stricto sensu para emergir a obrigação de ressarcir os cofres públicos. Nesse sentido os Acórdão 2391/2018-TCU-Plenário (Relator Ministro Benjamim Zymler) e 827/2019-TCU-2ª Câmara (Relatora Ministra Ana Arraes) . No caso concreto, o recorrente não apresentou documentos que demonstrassem nexo de causalidade entre recursos repassados e algumas parcelas de despesas efetuadas no âmbito do convênio. 
5.25.	A responsabilização do Tribunal, portanto, não se assemelha àquela estabelecida na Lei de Improbidade Administrativa.
	(...) 
6.6.	Diversamente do apontado pelo recorrente, a glosa de despesas não decorreu de mera irregularidade formal no pagamento. Não foi possível comprovar regular execução financeira do ajuste e estabelecer nexo de causalidade entre os recursos e parte das despesas efetuadas.
6.7.	O débito imputado ao recorrente alcança valores histórico à época dos repasses de R$ 321.781,34, enquanto a multa que lhe foi imputada pelo item 9.4 do acórdão recorrido foi de R$ 80.000,00.
6.8.	Nos termos do artigo 57 da Lei 8.443/1992 (Lei Orgânica do Tribunal) , que fundamentou a sanção pecuniária, o valor da multa pode alcançar até 100% do dano atualizado, verbis:
Art. 57. Quando o responsável for julgado em débito, poderá ainda o Tribunal aplicar-lhe multa de até cem por cento do valor atualizado do dano causado ao Erário.
6.9.	No caso concreto, a multa foi estabelecida em menos de 25% do valor histórico do dano, sem considerar a atualização monetária.
6.10.	Desse modo, considerando a irregularidade das contas e o valor do débito, a multa aplicada ao recorrente obedeceu aos limites legais previstos."
11.	Conforme bem esclarecido, o Sr. Luiz Antônio de Passos Curado não logrou êxito em apresentar elementos aptos a comprovar a integral e regular execução do convênio, remanescendo parcelas de despesas que não apresentam nexo de causalidade com os recursos federais repassados, devendo ser mantida, em seus exatos termos, a deliberação recorrida. 
	Ante o exposto, Voto por que seja adotada a deliberação que ora submeto a este Colegiado.
TCU, Sala das Sessões Ministro Luciano Brandão Alves de Souza, em 13 de abril de 2021.
AROLDO CEDRAZ 
Relator